【裁判字號】    97,交抗,282
【裁判日期】    970320
【裁判案由】    聲明異議
【裁判全文】
臺灣高等法院臺中分院刑事裁定         97年度交抗字第282號
抗  告  人
即受處分人  翁春暉即甲○○）.
上列抗告人因聲明異議案件，不服臺灣臺中地方法院中華民國97
年2月21日所為裁定（97年度交聲字第444號）提起抗告，本院裁
定如下：
    主  文
抗告駁回。
    理  由
一、抗告意旨略以：抗告人即受處分人（下稱受處分人）翁春暉
    （即甲○○）並未簽收違規單，係經交通警察交由伊兒子代
    簽數，受處分人並不知情，事後伊兒子有事返回美國，直至
    去年伊配偶赴美始帶回該違規單，受處分人向中區監理所查
    詢之下始知駕照遭註銷，因受處分人並未居住於戶籍地址，
    為避免打擾租戶，及因工作問題而於92年底已遷至西屯，鮮
    少回到戶籍地，亦未發現有郵政送達之事，為此狀請撤銷原
    裁定，更為適當之裁定云云。
二、原處分機關略以：受處分人翁春暉（即甲○○）所駕駛之車
    號NW－3275號自用小客車，於94年5月12日16時50分許，在
    臺中市○○路因「在禁止臨時停車處所停車者（公車站牌）
    」之違規事實，經臺中市警察局交通警察隊員警依法逕行舉
    發，受處分人未於期限內到案，原處分機關遂於95年5月23
    日以中監違字第裁60－GC0000000號裁決書以「在禁止臨時
    停車處所停車」之違規事實裁處受處分人違反道路交通管理
    處罰條例第56 條第1項第1款之規定，處罰鍰新臺幣（下同
    ）1200元，逾期則依裁決書處罰主文規定裁處等語。
三、經查：
  (一)按行政程序法第72條第1項前段規定「送達，於應受送達人
    之住居所、事務所或營業所為之」，所稱「住居所」係民法
    上概念（民法第20條至第24條參照），指當事人依一定事實
    ，足認以久住之意思，住於一定之地域者，即為設定其住所
    於該地；所謂「一定事實」，包括戶籍登記、居住情形等，
    尤以戶籍登記資料為主要依據，但不以登記為要件。次按戶
    籍法所為之戶籍住址之登記（戶籍法第1條參照），採形式
    主義，未登記不發生戶籍法上效力。戶籍登記之住址（即戶
    籍所地址)，則為戶籍管轄區內之處所，主要發生選舉、兵
    役、教育等公法上效力，與住居所為民法上法律行為的準據
    ，發生各種民事上的效力，二者規範意旨不同。實務上戶籍
    法上的住址與民法上的住居所，絕大多數情形雖為同一處所
    ，但並非當然同一。然現行戶籍法第20條課當事人遷出登記
    義務：遷出戶籍管轄區域3個月以上，應為遷出之登記。戶
    籍法所謂之遷出及遷入登記，並非僅指戶籍上之異動而已，
    實應包括居住處所遷移之事實行為在內（最高法院92年度台
    上字第1130號參照）。則依上開戶籍法規範意旨觀之，戶籍
    法上的住址與民法上的住居所同一乃法規範之期待，是以不
    論法院或行政機關在調查「住所」時，除非利害關係人另有
    陳報或舉證，否則通常均以向戶政機關調查之戶籍登記之住
    址為認定標準。故本件受處分人因個人素未能遷移戶籍，致
    令戶籍與住居所並非同一，監理單位以戶政機關之戶籍登記
    之住址為認定標準，自難謂於法不合，受處分人因個人素致
    令戶籍與住居所並非同一，其不利益當歸屬於受處分人。
    本件裁決書係於95年5月25日以郵務掛號送達受處分人上揭
    戶籍地址，惟經郵務人員以未獲會晤本人亦無受領文書之同
    居人、受僱人或應受送達處所接收郵件人員，而將該送達文
    書寄存於臺中公園路郵局，並作送達通知書兩份，一份黏貼
    於應受送達人住居所門首，另一份置於該送達處所信箱或其
    他適當位置，以為送達製作等情，有上揭違規舉發違反道路
    交通管理事件通知單及交通部公路總局臺中區監理所函、送
    達證書、裁決書及其送達證書影本在卷可稽，足認本件原處
    分機關對該裁決書已為合法之送達。
  (二)再按受處分人不服道路交通管理處罰條例第8條公路主管機
    關所為之處罰，得於接到裁決書之翌日起20日內，向管轄地
    方法院聲明異議；依上開規定聲明異議之期間，自裁決送達
    之翌日起算，並得依法扣除在途期間；如遲誤該期間，法院
    自應以聲明異議不合法律上程式，且無從補正，裁定駁回。
    本件舉發違反道路交通管理事件通知單及裁決書既已合法送
    達，惟受處分人遲至96年12月25日始具狀聲明異議，其聲明
    異議顯逾20日之不變期間及在途期間，受處分人對前開裁決
    書聲明異議，自有遲誤，原法院以其聲明異議不合法律上程
    式，且無從補正，而裁定駁回其聲明異議，於法並無違誤。
    本件抗告為無理由，應予駁回。
四、據上論結，應依道路交通案件處理辦法第26條，刑事訴訟法
    第412條，裁定如主文。
中    華    民    國    97    年    3    月    20    日
            刑事第七庭    審判長法  官  林  榮  龍
                                法  官  張  惠  立
                                法  官  鄭  永  玉
上列正本證明與原本無異。
不得再抗告。
                                書記官    瑞  芳
中    華    民    國    97    年    3    月    20    日


司法院資訊處製作；財團法人民間司法改革基金會備份。
